最高法院刑事判決　　　　　　九十四年度台上字第四九０五號
　　上　訴　人　甲○○
　　　　　　　　　　　　2段2.
　　　　　　　　　　　 （現羈押於台灣台北看守所）
　　選任辯護人　林文淵律師
上列上訴人因遺棄致人於死案件，不服台灣高等法院中華民國九
十四年六月二十九日第二審判決（九十四年度少連上訴字第二六
號，起訴案號：台灣台北地方法院檢察署九十三年度偵字第一○
一二四號），提起上訴，本院判決如下：
    主  文
原判決撤銷，發回台灣高等法院。
    理  由
本件原判決撤銷第一審之科刑判決，改判變更檢察官起訴書所引
應適用之法條，依牽連犯從一重論處上訴人甲○○成年人對於無
自救力之少年，依法令應扶助、養育、保護，而不為其生存所必
要之扶助、養育、保護，因而致人於死罪刑，固非無見。
惟查：一、「左列親屬互負扶養之義務：一、直系血親。二、夫
妻之一方，與他方之父母同居者，其相互間。三、兄弟姊妹相互
間。四、家長家屬相互間。」民法第一千一百十四條定有明文，
親屬相互間應負扶養義務者，業經法律明文列舉其範圍。原判決
事實認定上訴人甲○○係少年陳○○（姓名年籍詳卷）之繼母，
依法負有扶助、養育及保護之義務；陳○○之父親陳光輝與前妻
離異後，於陳○○五歲時，與上訴人結婚，上訴人婚後不時對陳
○○毆打虐待成傷，致陳○○身上留有多處新舊傷痕，且不為陳
○○生存所必要之扶助、養育與保護，造成陳○○骨瘦如柴，營
養極度不良，並於民國九十三年五月二十八日上午九時許，以繩
索綑綁陳○○之雙手、雙腳，非法方法剝奪其行動自由，罔顧陳
○○行動、如廁等是否有問題，逕行外出赴約，迄二十時許始回
家，陳○○於上訴人返家前因行動遭剝奪、不當管教及本身有自
殘之行為，而上訴人未為生存所必要之扶助、養育與保護，致陳
○○不堪受虐，自行碰撞不明硬物後，受有左顳區頭皮裂傷、額
部皮下出血、頭頂骨區至枕骨區皮下血腫及肝臟裂傷等傷害，於
同日十二時三十分至十四時三十分許之間，因身體瘦弱肝臟裂傷
腹腔出血而休克死亡，上訴人所為係犯刑法第二百九十四條第二
項之遺棄致死罪及同法第三百零二條第一項之剝奪人行動自由罪
，二罪依牽連犯從一重之遺棄致死罪處斷等情。然上訴人既係陳
○○之繼母，縱與陳○○同居於一家，如何與陳○○間係具上述
規定相互間應負扶養義務之親屬關係，及依何項法令對陳○○負
有扶助、養育及保護之義務，並未臻詳明。原審未予以說明審認
，逕論以遺棄致人於死罪，自嫌理由不備。二、卷附照片顯示陳
○○身體瘦弱，但證人即陳○○之父陳光輝對於陳○○身體瘦弱
之原因，於第一審供稱：「從他（陳○○）休學時，他不太和我
說這些，後來他說他不餓，不想吃東西，後來我有要求他吃，但
他吃完就去上廁所。小孩平常就是瘦瘦的」，復於原審陳稱：「
我太太與小孩子相處，在教育上花了很多時間，小孩子可能以為
是被告破壞我與她生母的關係而懷恨在心，平常在生活教育上，
我們都很關心，她在休學之前都很正常，休學後就不吃東西，我
跟我太太常逼她要吃，她吃一吃就要求上廁所，並在廁所待很久
，不曉得她在做什麼」云云（見第一審卷第八六頁，原審卷第九
七頁），如果無訛，陳○○身體瘦弱之原因，是否係遭上訴人虐
待之結果，自非無詳求之餘地。原審未進一步查明釐清，對陳光
輝上開證詞可否為上訴人有利之認定，亦未為審酌說明，即依照
片顯示陳○○骨瘦如柴，認定係因上訴人長期疏於照顧所致，亦
難認採證認事已盡允洽。以上或為上訴意旨所指摘，或為本院得
依職權調查之事項，應認原判決有撤銷發回更審之原因。
據上論結，應依刑事訴訟法第三百九十七條、第四百零一條，判
決如主文。
中　　華　　民　　國　九十四　年　　九　　月　　八　　日
                      最高法院刑事第八庭
                          審判長法官  呂　潮　澤
                                法官  吳　昆　仁
                                法官  孫　增　同
                                法官  趙　文　淵
                                法官  吳　　　燦
      本件正本證明與原本無異
                                      書  記  官
中　　華　　民　　國　九十四　年　　九　　月　 十四　 日
                                                      j
